臺灣高等法院刑事判決　　　　　　　　　　　九十一年度交上更（一）字第一二號
　　上　訴　人　臺灣新竹地方法院檢察署檢察官
　　被　　　告　甲○○
　　選任辯護人　范坤棠
　　　　　　　　陳鄭權
右上訴人因被告過失致死案件，不服臺灣新竹地方法院八十七年度交訴字第二○號，
中華民國八十八年五月二十日第一審判決（起訴案號：臺灣新竹地方法院檢察署八十
七年度偵字第二二二號），提起上訴，經判決後，由最高法院發回更審，本院判決如
左：
    主    文
原判決撤銷。
甲○○從事業務之人，因業務上之過失致人於死，處有期徒刑月，如易科罰金以
佰元折算壹日。
    事    實
一、甲○○以駕駛大貨車為業，係從事駕駛業務之人。於民國八十六年十月一日下午
    五時（起訴書誤載為三時十七分）許，駕駛徠裕通運有限公司所有之車號ＨＧ－
    一八一號營業大貨車，沿新竹縣湖口鄉波羅汶村台一線南下，至波羅汶村波羅段
    （以下簡稱波羅段）路口，要左轉進入波羅段三十之二十三號前之地磅時，在分
    隔島尚未轉彎前，已見有直行之機車高速駛來，本應注意轉彎車應讓直行車先行
    ，且應注意顯示左轉方向燈而依當時情形，亦非不能注意，竟疏於注意。顯示左
    轉方向燈適有葉振生騎無牌照之拼裝一千一百西西機車，沿新竹縣湖口鄉波羅村
    台一線北上至上開路口，亦未注意車前狀況，在限速六十公里之該路段，以時速
    六、七十公里之高速駛來，忽見甲○○駕車貿然左轉，緊急煞車失控以致人車滑
    倒，機車倒地滑行撞到大貨車之右後側車斗起落機之轉軸，葉振生受傷胸腔內出
    血，雖經送醫急救惟於同日下午五時三十分許不治死亡。
二、案經葉振生同行友人林明輝報案經新竹縣警察局竹北分局報請臺灣新竹地方法院
    檢察署檢察官相驗後偵查起訴。
    理    由
一、訊據被告甲○○坦承於右揭時、地與被害人葉振生發生車禍之事實，惟否認有過
    失，並辯稱：我車已過地磅，對方車速太快，煞車失控倒地，人滑行至我車右後
    方；且轉彎車固應讓直行車先行，但伊之轉彎車已達中心處開始轉彎，而直行車
    尚未進入交岔路口，直行車應讓轉彎車先行，故我沒有過失云云。經查：
（一）被害人葉振生確因本件車禍致胸腔內出血，經送醫急救仍因上開嚴重傷害不治
      死亡，業經台灣新竹地方法院檢察署檢察官督同法醫相驗屬實，有相驗屍體證
      明書、驗斷書、勘驗筆錄附卷可稽。按行為人雖非故意，但按其情節，應注意
      ，並能注意，而不注意者，是為過失，刑法第十四條第一項定有明文。被告對
      於本件車禍之發生雖非故意，惟按其情節，有無應注意，並能注意，而不注意
      之過失情事，為本件所應審究者。據被告於警局偵訊時供稱：「我是今天下午
      十六時十分左右開車從龍潭出發，行經楊梅從台一線往南下行駛，在十七時許
      ，至肇事地點之十字路口停車準備左轉，等到沒車時我通過北上車道，要進入
      波羅汶村波羅段三十之二三號前之地磅站時，忽然聽到車子煞車聲，然後就撞
      擊在我的大貨車車斗起落機之轉軸上，那時候我並沒有發現他（指被害人）騎
      車過來」云云（見相驗卷第七頁背面）。嗣於檢察官偵查中被告供稱：伊要左
      轉時，有看左右兩側沒有來車才左轉，沒有見到林明輝閃紅燈，伊聽到撞擊聲
      就停下來看，是被害人先滑倒後才撞到伊之車子，人應該沒有撞到伊之車子云
      云（見相驗卷第十五頁）。復被告在原審供稱：「我當天開空車要載雞先去過
      磅，我欲左轉去地磅站時，死者車子就滑倒，碰到我車子底下」、「我看他車
      子還很遠，就先過了」；「當時我判斷依正常速度，我車子可安全通過」（見
      原審卷第二十三頁）；「那時是一大群車一起過來，蠻遠前即看到了」各等語
      （見原審卷第五十六頁）。經查本件車禍係證人即與被害人騎機車同行之林明
      輝向警局報案，此有相驗卷所附道路交通事故調查報告表報案人欄之記載可稽
      ，而林明輝於警局偵訊時證稱：「當時我騎在葉振生車左後約一個車身，車速
      約六十公里，在葉振生發生車禍地點前五十公尺，我就已經發現中間安全島（
      即分隔島）迴轉處停了一輛大貨車，因我們是直行車輛，我就用閃光燈向大貨
      車閃了一下，我和葉振生就往前行駛，沒想到大貨車馬上就迴轉，因我騎在內
      車道所以剛好閃過去，葉振生就閃避不及直接撞上大貨車右側輪胎後的鐵架，
      大貨車還向前行駛約五公尺」等語（見相驗卷第十頁）；證人林明輝於檢察官
      偵查中證稱：「我發現時是在閃燈之十字路口停了一部大貨車，我就用閃光燈
      閃一下，他停了一下，沒有待我們通過他就直接轉，他的車尾停在慢車道上，
      他（葉振生）車子直接撞上後倒地」、「約在前五十公尺就有看到貨車，（貨
      車司機有無看到你們？）應該有，他有停下來，然後再起步的」等語（見相驗
      卷第十五頁、第十六頁）。證人即另一與被害人同行之友人曹宏達於警局偵訊
      時證稱：「我們中午約十二時許，從竹山葉振生家中出發，中途休息五次，葉
      振生發生車禍實際情形我並不清楚，因為我那時騎在他後面還很遠，我看到時
      他的車和人都已倒在路旁，至於怎麼撞倒我並不知道」（見相驗卷第九頁）；
      其於原審結證稱：「（大貨車）見狀應是要迴轉，我不知他是否要去地磅」、
      「前一路口綠燈我們經過見到卡車，距離約一至二個路燈之距離，並不確定」
      、「（我們）時速約五、六十公里，因當時下午五、六點」、「（我們）有按
      喇叭及閃燈」各等語（見原審卷第五十五頁），且按當時近下午五點，天氣良
      好，並依當時路口有近一公里為筆直之省道，其道路上並無任何屏障而阻礙往
      來之車輛視線（見道路交通事故調查報告表，及原審卷第三十一頁至第三十二
      頁所附之照片），參以被告所駕駛為大貨車其視線高廣，足見被告在轉彎前已
      知有直行車高速駛來，實堪認定。
（二）又依道路交通事故調查報告表事故現場圖所示：肇事地點為北上車道與波羅段
      路口呈Ｔ字型，波羅段路口設有大貨車、聯結車禁止進入之標誌，肇事後被告
      駕駛之車南下左轉車頭略斜向東北逆向停在波羅段往西之車道上，右後距北上
      路邊線二．八公尺。被害人之車北上車右倒在北上路邊線上，車後留有三十公
      尺之不規則之刮地痕，起點距北上路邊線二．０公尺，刮痕左後方留有二九公
      尺之煞車痕，起點距內車道０．九公尺，終點為一．０公尺，車殼、煞車燈則
      掉落在機車左後側。被害人倒在波羅段路口前（見相驗卷第二十七頁）。及依
      相驗卷所附照片顯示：機車車頭左側、座墊部分受損、右側車身有擦地痕，被
      告所駕之車底盤下有擦撞（見相驗卷第三頁至第五頁）。按轉彎車應讓直行車
      先行，道路交通安全規則第一百零二條第一項第六款定有明文。被告於原審供
      稱：「那時是一大群車一起過來，蠻遠前即看到了」等語（見原審卷第五十六
      頁）。證人林明輝於警局證稱：發生車禍地點前五十公尺，我就已經發現中間
      安全島迴轉處停了一輛大貨車，因我們是直行車，我就用閃光燈向大貨車閃了
      一下，我和葉振生就往前行駛，沒想到大貨車馬上就迴轉，因我騎在內車道所
      以剛好閃過去，葉振生就閃避不及直接撞上大貨車右側輪胎後的鐵架，大貨車
      還向前行駛約五公尺等語。復參酌原審於現場勘驗時之林明輝指稱：「當時我
      們是在距離路口二支電線桿遠處，看見被告卡車，被告有停一下．後來距路口
      與第一支電線桿，被告車輛左轉，死者煞車，但死者在外側車道沒有閃過，在
      波羅村七鄰入口處白色實線上，撞上被告卡車後欄杆，被告後輪在白色實線上
      」等語（見原審卷第二十五頁背面）。查肇事路段限速六十公里，亦經卷附道
      路交通事故調查報告表記載明確。而被害人當時之車速約六、七十公里（依證
      人即與被害人騎機車同行之林明輝之證言及煞車痕研判），且無減速之情形下
      ，被告在安全島轉彎處尚未轉彎時，即已見有直行之機車高速駛來，雖停在路
      口一下，惟未打左轉方向燈（見原審卷第二十八頁），且證人林明輝亦以閃光
      燈示警，被告竟不待被害人所騎之機車先行通過，貿然轉彎，行駛於內車道之
      林明輝雖能通過，惟行駛於外車道之被害人，在高速行駛中因見有大貨車突然
      轉彎緊急煞車失控，人車倒地，被害人胸腔內出血傷重死亡，機車倒地滑行撞
      到大貨車之右後側車斗起落機之轉軸（此時被害人已摔落）。被告在分隔島尚
      未轉彎前，已見有直行之機車高速駛來，應注意轉彎車應讓直行車先行，且未
      打左轉方向燈，而依當時情形亦非不能注意，竟疏於注意，以致肇事，其有過
      失甚為灼明。被害人之直行車高速行駛固有過失，惟其尚非於被告之車已轉彎
      後，仍強行駛來，自難以被害人有所過失，而解免被告之過失責任。
（三）另被告辯稱依道路交通安全規則第一○二條第六款規定：轉彎車固應讓直行車
      先行，苟轉彎車已達中心處開始轉彎，而直行車尚未進入交岔路口時，直行車
      應讓轉彎車先行云云，惟經本院再函臺灣省車輛行車事故覆議鑑定委員會(1)就
      死者之機車煞車痕始自何處？係在交叉路口或在路口外？(2)被告甲○○係停車
      後再起動左轉，則依起步後當時之時速計算？其左轉通過北上路段需時多久？
      是否足夠讓五十公尺外（或距路口與第一支電線桿、或煞車痕起點處）依限速
      行駛之車輛煞停而避免車禍之發生？經該臺灣省車輛行車事故覆議鑑定委員會
      九十一年六月二十六日之府覆議字第八七一二五號函稱：「（一）依原審相驗
      卷第四頁之現場照片及警繪現場資料推算，機車刮車痕跡已在交岔路口外，而
      煞車痕起點更在刮痕起點前二十九公尺以上，則煞車痕起點應在交叉路口外（
      即未達交岔路口前）最少二十九公尺以上，應可確定。（二）(1)關於被告停車
      後再起動左轉通過十幾公尺路面之可能速度，係依駕駛者踩油門力量之強弱而
      異，可慢至五公里以下，亦可快至十五公里以上，並無一定標準可循。(2)惟衡
      量機動車輛緊急煞車後，是否可能撞及特定距離之目標，係以計算該車輛在特
      定速度之緊急煞車停距離（含緊急反應距離）是否大於特定距離以為定，並非
      以該車察覺危險後距離可能撞及之時間多少作為計算依據。(3)本案如機車遵照
      當地速限六十公里行駛，所需緊急煞停距離約為三十二點七五公尺（反應時間
      以均值○點七五秒為準，摩擦係數以○點七為準）；若以機車察覺危險時，距
      可能撞及地點為五十公尺，應可在撞及目標之前十七公尺，即完成煞停，不致
      發生車禍。．．．．(5)緊急煞車痕起點係代表機車煞車功能開始生效之地點，
      其駕駛人認知危險並開始緊急反應之地點，依證人林明輝所稱速度，應在煞車
      痕起點處之前最少十二點五公以上；則大貨車開始左轉後，機車顯然距離交岔
      路口尚有一段離。(6)目前國內尚無機車速度與煞車痕距離換算公式，以上計算
      數值，係依據美國西北大學所研究之煞車痕與煞車生效時速換算公式，並非絕
      對精確數據，因尚有其他影響因素（如個人駕駛行為、踩煞車快慢強弱、踩煞
      車之方式、煞車系統、車輪材料、路面與輪胎之摩擦係數變動可能．．．．等
      等），故僅供參考」等語，此有該函卷附可稽。惟按本案被告在安全島轉彎處
      尚未轉彎時，即已見有直行之機車高速駛來，雖停在路口一下，但被告停車後
      再行起步之時速如何固無一定標準可循，惟未打左轉方向燈，顯已違反道路交
      通安全規則第一○二條第四款規定：「左轉彎時，應距交岔路口三○公尺前顯
      示方向燈或手勢，行至交岔路中心處左轉，並不得占用來車道搶先左轉」，且
      證人林明輝亦以閃光燈示警，被告竟不待被害人所騎之機車先行通過，貿然轉
      彎，亦即被告在分隔島尚未轉彎前，已見有直行之機車高速駛來，應注意轉彎
      車應讓直行車先行，且未打左轉方向燈，而依當時情形亦非不能注意，竟疏於
      注意，以致肇事，其有過失甚為灼明。固然被害人有超速駕駛機車之過失等情
      ，如上開臺灣省車輛行車事故覆議鑑定委員會九十一年六月二十六日之府覆議
      字第八七一二五號函稱：（二）(3)謂若以機車察覺危險時，距可能撞及地點為
      五十公尺，應可在撞及目標之前十七公尺，即完成煞停，不致發生車禍。惟自
      難以被害人與有過失，而解免被告之過失責任。
（四）綜上論述，被告駕駛大貨車左轉未讓直行車先行，亦未打左轉方向燈，與被害
      人駕駛無牌照之重型機車超速閃避失控，同為肇事原因。本件經原審送請臺灣
      省竹苗區車輛行車事故鑑定委員會鑑定結果，亦同此見解，有該會鑑定意見書
      附卷可按（見原審卷第八頁至第九頁）。雖原審法院依被告之聲請送請臺灣省
      車輛行車事故覆議委員會覆議結果，認被害人駕駛無牌照之重機車行經閃光黃
      燈號誌路口未減速反超速行駛失控滑倒，為肇事原因；被告無肇事因素。惟查
      該覆議竟見係認被告正常駕駛，然依前述被告係轉彎車應讓直行車先行，而依
      當時情形亦非不能注意，竟疏於注意，以致肇事，自有過失。是以台灣省車輛
      行車事故覆議委員會此部分之覆議竟見，尚非可採。被告否認有過失及其就此
      部分所為辯解，自不足採信。而被告之過失行為與被害人死亡結果間顯有相當
      因果關係。本件被害人過失程度非輕，惟尚不能因此解免被告之過失罪責。本
      件事證明確，被告過失犯行洵堪認定，依法應予論科。
（五）至於臺灣省車輛行車事故覆議委員會覆議意見認被告行駛禁行大貨車路段，有
      違規定。惟被告於前開事故甫發生後，於警局偵訊時即供稱伊係要進入地磅站
      時，始發生本件事故等語（見相驗卷第六頁背面）。查前開肇事地點之路口北
      上車道旁確有地磅站，有卷附照片（即被告所駕駛之前開大貨車停車位置）及
      道路交通事故調查報告表事故現場圖可憑，並經原審法院勘驗屬實。該路口設
      有禁止大貨車進入標誌係在通往湖口鄉波羅汶七鄰之小路入口處，亦有原審前
      開勘驗筆錄及現場照片所示之指標可稽（見原審卷第三十一頁背面）。本件被
      告甲○○當時係在樂山股份有限公司擔任司機，於肇事時係準備要至新豐鄉新
      子之程培根之雞場載運雞隻，亦據證人即樂山股份有限公司派車員劉得萬（
      原審筆錄及判決均誤載為劉德萬）於原審結證在卷（見原審卷第六十五頁）。
      參諸相驗卷第三頁所附照片顯示被告所駕駛之前開大貨車載有準備裝雞隻之黃
      色空籠子，足認被告所駕駛之前開大貨車係準備要至新豐鄉新庄子之雞場載運
      雞隻無訛。被告自不可能在前開肇事地點即捨省道而轉向行駛偏僻難行之小路
      至湖口鄉波羅汶村。則被告所辯其係準備要前往地磅，而非要行駛禁止大貨車
      進入之小路，誠堪採信。況縱令被告係準備要行駛禁止大貨車進入之小路，在
      其尚未進入前開小路前即於路口（省道台一線）發生前開事故，其是否要行駛
      禁止大貨車進入之小路之行為，亦與本件事故之發生，被告有無過失無關。末
      查起訴書證據及所犯法條第一項記載：被告駕車自應注意上開規定，乃疏未注
      意與無照駕駛且未注意車前狀況之「彭國禎」相撞致「彭國禎」死亡云云，其
      中之「彭國禎」應係葉振生之誤載，附此敘明。
二、查被告係營業大貨車司機，以駕駛大貨車為業，為從事駕駛業務之人，其駕駛營
    業大貨車，因過失致被害人死亡。核其所為，係犯刑法第二百七十六條第二項之
    業務過失致人於死罪。原審以不能證明被告犯罪，諭知被告無罪之判決，尚有未
    洽。檢察官上訴意旨執此指摘原判決不當為有理由。自應由本院予以撤銷改判。
    爰審酌被告無犯罪前科（見本院被告全國前案紀錄表）素行尚佳，就本件車禍發
    生之過失程度，被害人亦有過失，被告肇事後尚未與被害人之家屬達成民事和解
    賠償損害，及被告犯罪後之態度等一切情狀，量處有期徒刑月，如易科罰金以
    佰元折算壹日；又被告犯罪後，刑法第四十一條業於九十年一月四日修正，其
    第一條前段為「犯最重本刑為五年以下有期徒刑以下之刑之罪，而受六月以下有
    期徒刑或拘役之宣告，因身體、教育、職業、家庭之關係或其他正當事由，執行
    顯有困難者，得以一元以上三元以下折算一日，易科罰金。」並於同年月十日公
    佈施行，於同年月十二日生效，比較新舊法之規定，以變更後之新法對被告有利
    ，依刑法第二條第一項前段之規定，自應適用裁判時之新法，而併諭知易科罰金
    之折算標準。
據上論斷，應依刑事訴訟法第三百六十九條第一項前段、第三百六十四條、第二百九
十九第一項前段，刑法第二條第一項前段、第四十一條第一項、第二百七十六條第二
項，罰金罰鍰提高標準條例第一條前段、第二條，判決如主文。
本案經檢察官呂丁旺到庭執行職務。
中      華      民      國     九十一     年     七     月    三十一    日
                                臺灣高等法院刑事第十五庭
                                    審判長法  官  房  阿  生
                                          法  官  雷  元  結
            法  官  蔡  光  治
右正本證明與原本無異。
如不服本判決應於收受送達後十日內向本院提出上訴書狀，其未敘述上訴之理由者並
得於提起上訴後十日內向本院補提理由書（均須按他造當事人之人數附繕本）。
                                          書記官  王  才  生
中      華      民      國    九十一      年      八    月      一      日
附錄：本案論罪科刑法條全文
刑法第二百七十六條第二項
從事業務之人，因業務上之過失犯前項之罪者，處五年以下有期徒刑或拘役，得併科三千
三千元以下罰金。
